臺灣板橋地方法院民事判決　　　　　　95年度婚字第1336號
原　　　告　甲○○
被　　　告　乙○○
上列當事人間請求確認婚姻無效事件，前經本院於民國96年3月
12日言詞辯論終結，本院判決如下：
    主    文
確認原告與被告間婚姻無效。
訴訟費用由被告負擔。
    事實及理由
一、原告部分：原告起訴主張伊於民國58年6 月4 日至61年6 月
    2 日間奉召服役，服役期間與被告於61年1 月9 日 (農曆60
    年11月23日) 在自宅舉行結婚儀式及宴請親友，嗣後並補辦
    配偶欄之戶籍登記；惟結婚當時原告正受徵召服役中，不知
    結婚須經許可，而未經國防部特准，是兩造之婚姻違反結婚
    當時之動員戡亂時期軍人婚姻條例之規定，應屬無效。又兩
    造婚後感情不睦，自民國75年起分居迄今，長達20年互不往
    來，夫妻間全無任何情愛與信賴之基礎可言，徒有婚姻之形
    式，難期繼續共營家庭生活。兩造之結婚行為既因違反當時
    之戡亂時期軍人婚姻條例第3 條第1 項第3 款及同條例第12
    條第1 項之規定而自始無效，惟戶籍上仍有配偶欄之登記致
    與事實不符，造成原告身分上法律關係之不明確，原告自有
    以確認判決除去此不明確法律關係之必要等語。
二、被告則以：請求駁回原告之訴，原告如此主張，實因原告另
    有女人，且與之生有小孩云云。
三、本院得心證理由：
甲、程序方面：
(一)本件兩造間已於戶籍登記資料中載明有婚姻關係存在，依民
    法第982 條第2 項之規定，推定兩造已結婚，原告主張兩造
    間結婚程序不符戡亂時期軍人婚姻條例第3 條第1 項第3 款
    及同條例第12條第1 項之規定，兩造之結婚應屬無效，現兩
    造間婚姻關係存否不明確，致原告在私法上之地位有受侵害
    之危險，得以確認婚姻關係無效判決除去之，原告實有提起
    本件確認之訴之法律上利益。
(二)按關於認諾效力之規定，於婚姻事件不適用之；關於訴訟上
    自認或不爭執事實之效力之規定，在婚姻無效之訴，於婚姻
    無效，不適用之，民事訴訟法第574 條定第1 、2 項著有明
    文。本件被告就原告主張兩造係於原告服役期間完成結婚儀
    式之事實不爭執，揆諸首揭法條之說明，自不發生被告自認
    或不爭執事實之效力，合先敘明。
乙、實體方面：
(一)按63年12月21日修正公布之戡亂時期軍人婚姻條例第3 條第
    1 項規定：「軍人有左列情形之一者，不得結婚：(一)接戰地
    域直接參加作戰，或擔任緊急防務者。(二)各軍事院、校學生
    在受軍官、士官教育尚未畢業者。(三)應徵、應召入營服役未
    屆滿義務役期者。」，又同法第12條第1 項之規定：「軍人
    違反第3 條至第7 條之規定而結婚者，其結婚無效」。又戡
    亂時期軍人婚姻條例雖嗣於81年7 月17日修正，廢除該條例
    第3 條第1 項第3 款之規定，惟81年7 月17日之前，應徵、
    應召入營服役未屆滿義務役期之軍人所為之結婚行為，依法
    仍屬無效行為，尚不因前揭條例之修正而回復婚姻之效力，
    且法律上所謂之無效，係自始、確定的無效，亦不因當事人
    不知法律而有影響。本件原告於58年6 月4 日入伍，61年6
    月2 日退伍，期間原告並未依戡亂時期軍人婚姻條例第3 條
    第1 項第3 款之規定辦理結婚程序，此為兩造所不爭執，應
    堪信為真實。是以本件原告於該期間為應徵入營服役未屆滿
    義務役期之軍人，若兩造結婚行為係於58年6 月4 日至61年
    6 月2 日間，復未經國防部之特許，依首揭說明，兩造結婚
    行為自屬無效。
(二)本件原告主張兩造係於61年1 月9 日完成結婚儀式，然依前
    開法律規定，被告應向服役單位申請報備並經核准行之，而
    原告並未依規定為之，結婚應為無效。經查，依被告所提之
    戶籍謄本上雖載明兩造係於61年7 月3 日結婚，惟其記載僅
    具有推定之效力，兩造若對舉行結婚儀式之日期或方式若有
    爭執，本得舉證以推翻之，本件兩造舉行婚禮之實際日期為
    何日，依該原告所舉之證人即原告姊夫張福助到庭證稱兩造
    舉行婚宴時，原告確實仍在當兵等語，而被告就證人所述亦
    表示沒有意見（均參見本院96年3 月12日言詞辯論筆錄）。
    準此，原告主張兩造係於該61年1 月9 日完成結婚儀式，應
    屬真實。
(三)綜上，本件兩造舉行結婚儀式之日期應為61年1 月9 日，要
    無疑義。是揆諸前揭63年12月21日修正公布之戡亂時期軍人
    婚姻條例相關規定，兩造之婚姻不符該條例第3 條第1 項第
    1 款之規定，依第12條第1 項規定，其婚姻自屬無效。又確
    認婚姻無效之訴，為民事訴訟法第568 條所有定，而所謂確
    認婚姻無效之訴，係主張有結婚之事實，而其行為無效而言
    （最高法院78年度台上字第2013號、86年度台上字第483 號
    判決意旨參看）。兩造結婚行為既因違反戡亂時期軍人婚姻
    條例之規定而無效，惟戶籍登記上仍為兩造婚姻之登記，致
    與事實不符，並造成原告身分上法律關係之不明確，堪認原
    告有以確認判決除去此不明確法律關係之必要，從而，原告
    提起本件訴訟為有理由，應予准許。
四、訴訟費用裁判之依據：民事訴訟法第78條。
中　　華　　民　　國　　96　  年　　3　   月　 26  　 日
                  家事法庭  法　官　劉大衛
右為正本係照原本作成。
如不服本判決，須於判決送達後20日內向本院提出上訴狀。
中　　華　　民　　國　　96　  年　　3   　月　 26  　 日
                            書記官  劉佳香
